臺灣板橋地方法院刑事判決　　　　　　　　　　　　九十二年度易字第二四０二號
　　公　訴　人　臺灣板橋地方法院檢察署檢察官
　　被　　　告　甲○○
右列被告因詐欺取財案件，經檢察官提起公訴（九十二年度偵續字第二五號），本院
判決如左：
    主  文
甲○○無罪。
    理  由
一、公訴意旨略以：被告甲○○意圖為自己不法之所有，於民國八十七年七月二十日
    ，在臺北縣板橋市○○路○段二六六之二號，參與由乙○○所召集，期間自八十
    七年七月二十日至八十九年四月二十日止，會員（含會首）二十四人，每會新臺
    幣（下同）二萬元之合會，明知自己已無力清償支付死會會款，仍於八十八年五
    月二十日即第十會，在上址標走會款四十三萬四千元，即未繳納任何死會會款，
    而積欠乙○○二十六萬元，嗣迭經乙○○催討，被告均避不見面，乙○○始知受
    騙；因認被告係涉犯刑法第三百三十九條第一項之詐欺取財罪嫌云云。
二、按犯罪事實應依證據認定之，無證據不得推定其犯罪事實，刑事訴訟法第一百五
    十四條第二項定有明文。而事實之認定，應憑證據，如未能發現相當證據，或證
    據不足以證明，自不能以推測或擬制之方法，以為裁判基礎（最高法院四十年臺
    上字第八六號判例意旨參照）。所謂認定犯罪事實之證據，係指適合於被告犯罪
    事實認定之積極證據而言，苟積極證據之本身存有瑕疵而不足為不利於被告事實
    之認定時，即應為有利於被告之認定，更不必有何有利之證據。又認定犯罪事實
    所憑之證據，無論係直接證據或間接證據，其為訴訟上之證明，須於通常一般之
    人均不致有所懷疑，而得確信其為真實之程度者，始得據為有罪之認定，倘其證
    明尚未達到此一程度，而有合理之懷疑存在時，法院即應為無罪之判決（最高法
    院七十六年臺上字第四九八六號判例意旨參照）。次按刑法第三百三十九條第一
    項詐欺取財罪之成立，係以行為人意圖為自己或第三人不法之所有，以詐術使人
    將本人或第三人之物交付為要件，此觀該條項規定自明。查債務人於債之關係成
    立後，如有債務不履行之情形，在一般社會經驗上可能之原因甚多，縱令債務人
    事後有遲延給付或不為給付之情形，茍查無足以證明其於債之關係成立時，即自
    始故意藉此從事詐財之積極證據，仍不得僅以事後違反債信之客觀事態，推定被
    告原有詐欺取財之不法所有意圖。且依一般社會常情，民間合會之參與者，往往
    係因己之資力不足，為方便周轉、調度資金、或兼作儲蓄，而參加合會，各合會
    之參與者（含會首）對此亦應有所認知，殊未可執得合會得標人於標得會款時之
    資力有所不足，嗣又未如期給付死會會款之一端，即謂其有不法所有之詐欺犯意
    及行為。況且，合會活會會員對到期之會款，均有出標一次標取會金之權利，此
    為活會會員基於合會契約所享有之契約權利（現行民法第七百零九條之六參考）
    ，亦不可謂資力不足者即喪失此一權利而不可投標。是除非有具體證據足證合會
    會員於參與合會之初已有藉合會行詐欺取財行為之不法所有意圖，例如於合會開
    始之初期，即以高額標息搶標，隨即拒不給付死會會款，逃匿無蹤，或假冒他人
    名義搶標會金，嗣拒不付款等，否則，合會會員標取會金乃屬其權利行使之行為
    ，要難以其嗣後未給付死會會款予會首，遽謂其於參與合會之初已有意圖不法所
    有之詐欺犯意。
三、公訴人認被告涉犯詐欺取財罪嫌，係以告訴人乙○○之指訴，及被告以六千元之
    標息標得上開合會第十期會款後，嗣並未將應付予告訴人之二十六萬元會金繳納
    ，被告既供承於標會已知自己無力支付死會會款，卻仍標下該期會金，且標息為
    六千元，被告標會後雖尚須繳交十三期每月二萬元之死會會款，但標會時其共得
    會款四十餘萬元，焉有無力繳交之理，是以被告在標得會款前即存在賴帳之心理
    ，其標會前即難謂無為自己不法所有之意圖等，資為論據。
四、訊據被告堅決否認有何詐欺取財之犯行，辯稱：我有標到本件合會第十期，標息
    六千元，我得標是因我先開到，大家標息皆為六千元；我與告訴人是會對會，我
    召集的會，告訴人妻子丙○○跟了三會，標中一會，八十八年六月二十日，我向
    丙○○收會錢，丙○○扣掉本件合會我應給付予告訴人之二萬元會金，僅給我三
    千元，在八十八年七月間，我有給告訴人一萬元，後來我去中國大陸照顧我婆婆
    ，就沒有再給；我從中國大陸回來有與告訴人談和解之事，但未談成，我原來是
    做貨運行，我是被人倒會，周轉不靈，才未付會款云云。
五、經查：關於丙○○是否有以自己應給付予被告之會金扣抵被告應給付告訴人之二
    萬元會金，及被告是否曾給付告訴人一萬元會金之事實，因告訴人及證人丙○○
    均否認有此事，被告復無法提出已給付之證明，被告此部分辯解，固屬無據。惟
    被告標得本件合會第十期會款，當時確係每個活會會員皆以相同標息即六千元投
    標，因先開到被告，而由被告得標，在此之前，被告皆有如期給付每期之活會會
    款，故被告得標總金額雖為四十三萬四千元，惟扣除其先前繳納之活會會款，告
    訴人實給付被告二十六萬元，且本件合會係告訴人找被告參加者等事實，為告訴
    人與被告對質時證承明確（見本院九十二年十二月二十三日筆錄）。由被告對本
    件合會第一期至第九期之會款，均有如期給付予告訴人，且其參加本件合會係受
    告訴人要約等情觀之，已難認被告於參與本件合會之初（即與會首成立合會債之
    關係之時），有詐取會金之不法所有之意圖。又被告標得第十期會款，既係與他
    人皆出相同之標息，因開標先開到而得標，被告亦無以高額標息搶標之情事，其
    以上開方式標得第十期會款，要屬合會契約所賦與之契約權利之行使，亦無對告
    訴人施用詐術之可言。公訴人起訴書之犯罪事實欄及理由欄均未載明被告對告訴
    人施用何種詐術及其認定之理由，即執被告嗣未給付死會會款之事實，以被告有
    賴帳心理為由，稱：「其標會前即難謂無為自己不法所有之意圖」云云，似未能
    對民間合會之性質及刑法詐欺取財罪之構成要件為正確之掌握。
六、綜上論述，被告對本件合會第一期至第九期之會款，均有如期給付予告訴人，且
    其參加本件合會係受告訴人要約，已難認被告於參與本件合會之初，有詐取會金
    之不法所有之意圖，而被告標得該合會第十期會款，亦屬其合會契約權利之行使
    行為，並未對告訴人施用詐術，自難認被告有何意圖為自己不法所有施以詐術使
    人陷於錯誤之詐欺取財犯行，公訴人所提出之證據及證明方法均不足以證明被告
    有詐欺取財之犯行，本件應純屬民事糾葛，實難僅憑告訴人單方面之指述，以擬
    制、推測之方法，遽入人罪，被告犯罪應屬不能證明，爰為無罪判決之諭知。
據上論斷，應依刑事訴訟法第三百零一條第一項，判決如主文。
本案經檢察官蘇揚旭到庭執行職務。
中        華        民        國      九十三     年   一    月    七    日
                                      臺灣板橋地方法院刑事第十三庭
                                        審判長法  官    王復生
                                              法  官    徐子涵
                                              法  官    陳明珠
右正本證明與原本無異。
如不服本判決，應於判決送達後十日內向本院提出上訴狀 (應附繕本) ，上訴於
臺灣高等法院。
                                              書記官    黃美雲
中      華      民      國      九十三      年    一    月  十二    日
